【裁判字號】    92,上訴,21
【裁判日期】    920916
【裁判案由】    選罷法
【裁判全文】
臺灣高等法院刑事判決                              九十二年度上訴字第二一號
    上  訴  人
    即  被  告  壬○○
    上  訴  人
    即  被  告  乙○○
    右二人共同
    選任辯護人  游文華律師
右上訴人因選罷法案件，不服臺灣板橋地方法院九十一年度訴字第一四四七號，中華
民國第一審判決（起訴案號：臺灣板橋地方法院檢察署九十一年度選偵字第八三號）
，提起上訴，本院判決如左：
    主  文
原判決關於被告乙○○部分撤銷。
乙○○無罪。
其餘上訴駁回。
    事  實
一、壬○○與九十一年度臺北縣永和市市長候選人孫立權係親戚關係，得知孫立權與
    臺北縣議員候選人呂世喜將於民國（下同）九十一年一月二十三日晚上六時三十
    分，假臺北縣永和市福和橋下假日花市舉辦募款餐會，壬○○為求孫立權順利當
    選，乃基於助選之犯意，以免費招待餐飲之不正當利益為行求賄賂之方式，於九
    十一年一月間某日，在臺北縣永和市孫立權競選服務處，孫立民以新台幣（下同
    ）十萬元，向不知情之該處工作人員購買每張五百元之募款餐會餐券，餐券上載
    有「歡喜來逗陣‧相招來相挺，募款餐會，時間：九十一年一月二十三日下午六
    時三十分，地點：永和市福和橋下假日花市，懇請鄉親踴躍認購，募款餐券 NT$
    500元，永和市長候選人孫立權，臺北縣議員候選人呂世喜競選後援會敬邀 」。
    之後，壬○○將購得之餐券交付予有投票權之丁○○○、辛○○○、申○○○、
    寅○○、未○○、邱源慶、巳○○等人，請求其再將餐券分送給其他有投票權之
    人，並請求其等支持孫立權，以此免費招待餐飲之不正當利益，誘使永和市市民
    丁○○○等人參加孫立權所舉辦之募款餐會聆聽孫立權之演講，能進一步於同年
    一月二十六日許將選票投給孫立權，嗣丁○○○、辛○○○、申○○○、寅○○
    、未○○、邱源慶、巳○○等人均依期參加孫立權所舉辦之募款餐會。
二、案經臺北縣調查站移送臺灣板橋地方法院檢察署檢察官偵查起訴。
    理  由
壹、被告壬○○有罪部分
一、訊據被告壬○○否認有違反選罷法犯行，辯稱：伊是孫立權的叔叔，並未購買餐
    券，只是贊助十萬元，錢是拿給競選總部的小姐，小姐就拿二百張的餐卷給伊，
    因伊擔任秀和里里長已有二、三十年，僅是請鄰長把餐卷分給義工及巡守隊員，
    請他們去吃飯，確有將餐卷拿給丁○○○等人，但不是叫他們拿給其他有投票權
    的人，而且也沒有要他們支持孫立權，伊每年都有請義工及巡守隊員吃飯，所以
    這次也是拿餐卷給他們，算是請他們吃飯，況且伊是國民黨員，不可能支持非國
    民黨的候選人云云，其辯護人辯護意旨謂本件檢警訊問未合法錄音，且證人有受
    不當誘導，為不符本意之陳述，檢方於夜訊問未徵求受訊者是否表示同意夜間訊
    問等語。經查：
二、按刑事訴訟法第一百條之一、之二關於訊問被告，應全程連續錄音；必要時，並
    應全程連續錄影。但有急迫情況且經記明筆錄者，不在此限。考其立法目的，在
    於建立訊問筆錄之公信力，並擔保訊問程序之合法正當；亦即在於擔保犯罪嫌疑
    人對於訊問之陳述，係出於自由意思及筆錄所載內容與陳述相符。如果犯罪嫌疑
    人之陳述係屬自白，並基於自由意思而非出於不正之方法，且其自由之陳述與事
    實相符，縱令對其訊問時未經全程連續錄音或錄影，致訊問程序稍嫌微疵，仍難
    謂其自白之筆錄，無證據能力。本件被告壬○○涉犯選罷法一案，係由台灣板橋
    地方法院檢察署簡美慧檢察官指揮台北縣調查站及永和分局偵辦，於九十一年一
    月二十三日晚間募款餐會由檢察官帶隊至現場蒐證，並於餐會結束後即核發傳喚
    通知書分別交由前開司法警察（官）執行，當日傳喚相關涉嫌人等到案時已近二
    十四時凌晨時分，為爭取時間，乃就近於調查站雙和組外勤辦公室及永和分局進
    行偵訊音，因無錄音設備或未予錄音，其訊問程序雖稍有瑕疵，惟因在時間急迫
    下而為，渠等陳述又均出於自由意思而無不正方法訊問，難認警訊及偵查筆錄無
    證據能力。又檢察官可以對犯罪嫌疑人為夜間訊問，當無須於筆錄上載明是否同
    意夜間訊問，辯護人所稱偵訊筆錄有此瑕疵，當有誤會，合先敘明。
三、經查：
  （一）被告壬○○在偵查中對於伊為幫忙孫立權助選，花費十萬元購買餐券二百五
        十張，並將所購得之餐券免費發送予他人，並請求收受餐券者支持孫立權等
        情之犯行供認不諱（見九十一年度選他字第一二七號偵查卷第三十頁反面、
        第一四八頁反面）。而證人丁○○○在偵查時證稱：被告壬○○有拿十五張
        餐券給我，並請我幫忙將餐券發給左鄰右舍，希望大家支持孫立權等語（九
        十一年度選他字第一二七號偵查卷第十六頁反面）；證人辛○○○證稱：被
        告壬○○有拿十五張十五張餐券給我，要我發給大家，並希望大家支持孫立
        權，我有將收受之餐券分送給其他人等語（前述偵查卷第二七頁反面）；證
        人申○○○證稱：被告壬○○有拿十五張餐券要我發給大家，並希望大家支
        持孫立權，因其與孫立權有親戚關係，我有將收受之餐券分送給其他人等語
        （前述偵查卷第三三頁反面）；證人寅○○證稱：被告壬○○有拿餐券給我
        ，知道是為了請我支持孫立權，才會分送餐券等語（前述偵查卷第三七頁）
        ；證人未○○證稱：壬○○有拿五張餐券給我，知道是要我投票給孫立權的
        意思等語（前述偵查卷第一四五頁反面）；證人邱源慶證稱：被告壬○○有
        拿十張餐券要我其分給大家，知道是要我支持孫立權的意思（前述偵查卷第
        一四六頁反面）；證人巳○○證稱：被告壬○○交付五、六張餐券希望大家
        支持孫立權等語（前述偵查卷第一四七頁）。前開證人於偵查中對被告壬○○確有交付選民餐券，並請求選民支持孫立權之事實均證述無訛。核渠等供
        、證內容相符，並有前述募款餐券扣案可資佐證。被告壬○○於原審及本院
        審理時雖改辯稱伊是每年例行性請巡守隊、義工及鄰長吃飯，交付餐券時，
        並未請求丁○○○等人支持孫立權云云，而證人丁○○○、辛○○○、申○○○、寅○○、未○○、邱源慶、巳○○等人於原審及本院到庭時亦變更先
        前證述，均一致改稱壬○○於交付餐券時並未要求支持孫立權等語。惟查，
        被告壬○○於偵查中所為自白，並無瑕疵，足以採信，已如前述。而且，證
        人丁○○○等人於偵查中所為證詞，也都是在自由意志下陳述，雖其製作筆
        錄過程未經錄音，惟其證詞證據能力並無疑問，其證詞自可採信。更何況，
        證人丁○○○等人並未合理說明為何偵查中之證詞有錯誤之處，只均改口泛
        稱「孫立民並沒有叫我們支持孫立權」、「訊問時會緊張、會害怕，說什麼
        也不知道」云云，惟依渠等證述內容以觀，如非有經歷此事實，當不會一致
        證述被告有賄選之情事，顯見其等事後變更證詞內容，均屬迴護被告壬○○
        之詞，委難採信。被告壬○○於本院聲請傳喚的證人庚○○、甲○○、辰○○、戊○○、午○○、卯○○、丙○○、己○○等人雖均到庭證稱：拿到餐
        券時，被告壬○○或交付餐券的人並未告訴要支持孫文權等語，然此等證人
        之證詞亦僅能證明被告未向渠等行賄，並不能做為被告未向丁○○○等人行
        賄之有利佐證，被告雖身屬國民黨員，惟對於宗親孫立權助選，亦屬人情之
        常，其黨籍為何，亦難為其有利之認定。
  （二）按公職人員選舉罷免法第九十條之一第一項之投票行賄罪，係以對於有投票
        權之人，行求期約或交付賄賂或其他不正利益，而約其不行使投票權或為一
        定之行使為構成要件。詳析其要件有三：其一，須對於有投票權之人為之；
        其二，須有行求、期約或交付賄賂或其他不正利益之行為；其三，須約使有
        投票權人為一定之行使或不行使投票權。又行賄罪之對價關係，在於行賄者
        之一方，係認知其所行求、期約或交付之意思表示，乃為約使有投票權人為
        投票權一定之行使或不行使，在受賄者之一方，亦應認知行賄者對其所行求
        、期約或交付之意思表示，乃為約使其為投票權一定之行使或不行使，且對
        有投票權人交付之財物或不正利益，並不以金錢之多寡為絕對標準，而應綜
        合社會價值觀念、授受雙方之認知及其他客觀情事而為判斷，判斷其與要約
        有投票權人為投票權一定之行使或不行使間，是否具有對價關係。
  （三）募款餐會固非法所不許之行為，然而其用意係藉以邀人支持贊助並藉以籌措
        經費，若假借募款餐會之名，行免費提供選民餐飲之實，顯然背於公平選舉
        制度之本旨。本件被告壬○○與孫立權固具有親戚情誼，亟欲為孫立權助選
        ，然而任何助選行為均須以合法方式為之，不容有金錢因素介入選舉。本件
        孫立權所舉辦之募款餐會每張餐券價值為五百元，被告等人大量購買餐券，
        且在交付選民餐券時請求支持孫立權，顯然已非單純為孫立權募款餐會造勢
        ，而係積極以免費招待餐食之不正利益方式向選民行賄，且選民由被告壬○○等人之言語及餐券上候選人姓名均清楚知悉被告壬○○等人有請求投票支
        持孫立權之意思，足認二者間存在一定之對價關係，至於收受餐券之選民是
        否允諾投票支持孫立權，抑或是否確實投票支持孫立權，則非行賄罪之構成
        要件要素。
  （四）綜上所述，被告壬○○違反選罷法之犯行甚明，所辯均屬卸責之詞，不足採
        信，事證明確，犯行堪以認定。
三、核被告壬○○所為，係犯公職人員選舉罷免法第九十條之一第一項之投票行賄罪
    。其先後多次交付賄賂予有投票權人之行為，時間緊接，所犯為構成要件相同之
    罪名，顯係基於概括之犯意為之，為連續犯，應依刑法第五十六條之規定論以一
    罪，並加重其刑。
四、原審因認被告罪證明確，引用公職人員選舉罷免法第九十條之一第一項、第九十
    八條第三項、刑法第十一條前段、第五十六條、第四十一條第一項前段、第三十
    七條第二項，罰金罰鍰提高標準條例第二條之規定，並審酌被告壬○○囿於親誼
    ，行賄選民，敗壞選風，破壞民主制度，及其犯罪動機、方法、目的、手段、犯
    罪後態度等一切情狀，量處有期徒刑三月，並諭知易科罰金之折算標準。又依公
    職人員選  舉罷免法第九十八條第三項之規定，犯本章之罪，宣告有期徒刑以上
    者，並宣告褫奪公權，並予宣告褫奪公權二年。復對於被告用以行賄之免費餐飲
    不正利益，因已食用完畢，認毋庸再諭知沒收。核其認事用法並無不合，量刑亦
    稱妥適，上訴人即被告壬○○上訴意旨仍執前詞否認犯罪，指摘原判決不當，洵
    無理由，此部分上訴應予駁回。
貳、被告乙○○無罪部分
一、公訴意旨另以：乙○○與九十一年度臺北縣永和市市長候選人孫立權係親戚關係
    ，乙○○並同時擔任孫氏宗親會總幹事，得知孫立權與臺北縣議員候選人呂世喜
    將於九十一年一月二十三日晚上六時三十分，假臺北縣永和市福和橋下假日花市
    舉辦募款餐會，乙○○為求孫立權順利當選，乃基於助選之犯意，以免費招待餐
    飲之不正當利益為行求賄賂之方式，於九十一年一月間某日，在臺北縣永和市孫
    立權競選服務處，乙○○則經孫氏宗親會開會決議後以十萬元之代價，向不知情
    之該處工作人員購買每張五百元之募款餐會餐券，餐券上載有「歡喜來逗陣‧相
    招來相挺，募款餐會，時間：九十一年一月二十三日下午六時三十分，地點：永
    和市福和橋下假日花市，懇請鄉親踴躍認購，募款餐券NT$500元，永和市長候選
    人孫立權，臺北縣議員候選人呂世喜競選後援會敬邀」。之後，乙○○則將購得
    之餐券交付予有投票權之子○○及其他孫氏宗親成員，請求其等支持孫立權。乙○○均以此免費招待餐飲之不正當利益，誘使永和市市民丁○○○等人參加孫立
    權所舉辦之募款餐會聆聽孫立權之演講，而進一步於同年一月二十六日許將選票
    投給孫立權，嗣丁○○○、辛○○○、申○○○、寅○○、未○○、邱源慶、巳
    ○○、子○○等人均依期參加孫立權所舉辦之募款餐會。因認被告涉犯選舉罷免
    法罪嫌。
二、訊據被告乙○○堅詞否認犯罪，辯稱：伊是孫氏宗親會的總幹事，宗親會決定贊
    助孫立權十萬元餐卷，餐卷是我去買的，後來我把餐卷分給宗親會的人，我並沒
    有要他們支持孫立權，我只是告訴他們說這是宗親會買的，大家可以去那邊用餐
    。
三、按犯罪事實應依證據認定之，無證據不得推定其犯罪事實；又不能證明被告犯罪
    者，應諭知無罪之判決；刑事訴訟法第一百五十四條、第三百零一條第一項分別
    定有明文。又刑事訴訟上證明之資料，無論其為直接或間接證據，均須達於通常
    一般之人均不致有所懷疑，而得確信其為真實之程度，始得據為有罪之認定，若
    其關於被告是否犯罪之證明未能達此程度，而有合理懷疑之存在，致使無從形成
    有罪之確信，根據「罪證有疑，利於被告」之證據法則，即不得遽為不利被告之
    認定（參照最高法院七十六年臺上字第四九八六號判例）。
四、公訴人認被告乙○○涉犯選罷法罪嫌，無非是以證人丑○○、子○○二人之證述
    為據，惟查，證人丑○○係孫氏宗親會委員，並曾參予宗親會決議提撥十萬元認
    購餐券一事，此有被告乙○○提出之孫氏宗祠管理委員會會議記錄附卷可稽，且
    經丑○○於本院到庭證實，證人丑○○事先知情並參與決議，其地位與其他宗親
    會成員或一般選民不同，故被告乙○○雖依宗親會決議購買餐券後，再將餐券交
    付丑○○一事，但並無「對於有投票權之人，約其不行使投票權或為一定之行使
    」情形，此行為與前述投票行賄罪之要件不符，況且丑○○於警訊、偵查中亦僅
    證述被告王阿民拿餐券給他，要伊去吃飯等語，並未證實被告有出言告知要尹支
    持孫立權之話語，故此部份罪嫌尚難成立。而子○○於警訊、偵查中證述被告乙○○拿餐券給伊，要伊支持孫立權等語，惟於本院調查時否認被告有未告知要支
    持孫立權等語，惟縱使證人子○○於警訊、偵查中之證述為可採，然查以孫氏宗
    親會用以購買餐券之十萬元，係由宗祠提撥所購買，此有會議決議影本在原卷內
    可參（見原審卷第二十七頁），並經該宗親會主任委員癸○○到庭證述屬實（見
    本院卷九十二年二月二十六日訊問筆錄），按以宗祠款項是孫氏宗親會派下員全
    體所公同共有，被告將餐券依宗親會決議，分發給派下員之宗親，此亦有宗親收
    受之餐券配送名單影本一份在卷可參（見本院卷第四十三至四十七頁），子○○
    所持有之餐券，既屬於其公同共有財產所購買，實難認其取得該餐券有何不正之
    利益，亦與前述投票行賄罪之構成要件不符。至於公訴人於起訴事實所稱被告亦
    行賄於其他宗親，惟此為被告所否認，而查卷內亦無其他孫氏宗親出面證實被告
    有行賄之證述，被告即使有依宗親會決議發送餐券，惟宗親所取得餐券均屬渠等
    公同共有財產出資所購得，依前所述，亦與前述投票行賄罪之構成要件不符。
五、由上可知，並無法證明被告乙○○確有投票行賄罪之行為，被告於偵查中雖自白
    有行賄，惟依前開所述，尚難認定被告有投票行賄之犯行。此外，本院復查無其
    他積極證據，足以證明被告犯罪，既不能證明其犯罪，自應諭知無罪之判決。
六、原審疏於詳為審酌前開事證，遽為被告乙○○有罪之諭知，尚有未合，上訴人即
    被告上訴否認犯罪，指摘原判決不當，洵有理由，應由本院就此部分予以撤銷改
    判，另為被告乙○○無罪之諭知。
據上論斷，應依刑事訴訟法第三百六十八條、第三百六十九條第一項前段、第三百六
十四條、第三百零一條第一項，判決如主文。
本案經檢察官陳文琪到庭執行職務。
中      華      民      國    九十二    年      九      月    十六      日
                              臺灣高等法院刑事第十六庭
                                  審判長法  官  許  增  男
                                        法  官  黃  鴻  昌
                                        法  官  周  煙  平
右正本證明與原本無異。
被告壬○○及檢察官如不服本判決應於收受送達後十日內向本院提出上訴書狀，其未
敘述上訴之理由者並得於提起上訴後十日內向本院補提理由書（均須按他造當事人之
人數附繕本）。
                                        書記官  蕭  麗  珍
中      華      民      國    九十二    年      九      月    二十二    日
附錄：本案論罪科刑法條全文
公職人員選舉罷免法第九十條之一第一項
對於有投票權之人，行求期約或交付賄賂或其他不正利益，而約其不行使投票權或為
一定之行使者，處五年以下有期徒刑，得併科新台幣四十萬元以上四百萬元以下罰金
。


司法院資訊處製作；財團法人民間司法改革基金會備份。
